【裁判字號】    95,裁,1967
【裁判日期】    950831
【裁判案由】    其他請求
【裁判全文】
最  高  行  政  法  院  裁  定
                                     95年度裁字第01967號
上  訴  人  甲○○
被 上訴 人  司法院
代  表  人  乙○○
上列當事人間因其他請求事件，上訴人對於中華民國94年4月27日
臺北高等行政法院94年度訴字第408號判決提起上訴，本院裁定
如下：
    主  文
上訴駁回。
上訴審訴訟費用由上訴人負擔。
    理  由
一、按對於高等行政法院判決上訴，非以其違背法令為理由，不
    得為之，行政訴訟法第242條定有明文。是對於高等行政法
    院判決上訴，若未具體說明原判決違背何項法令、不適用或
    如何適用不當之具體情事，即非主張原判決違背法令以為上
    訴理由，其上訴不應准許。
二、上訴人在原審起訴意旨略謂：上訴人以交通部公路總局第三
    區養護工程處，於民國78年間進行墊高市○道路時，未依法
    將道路附屬工程涵洞一併列入修築，致涵洞過小而排放功能
    不良，遇大雨即積水難消退，穢物污水因而流入上訴人所營
    蝦苗場致造成損失，經上訴人屢次建議改善，均遭置之不理
    ，遂提起國家賠償訴訟，然終未獲有利判決，嗣另向被上訴
    人聲請專案救助再審訴訟費用，亦經被上訴人所屬民事廳93
    年9月17日廳民4字第0930022924號書函復上訴人以被上訴人
    係司法行政機關，無權審理具體案件，亦非本事件之國家賠
    償義務機關等語，上訴人不服，提起訴願，復經被上訴人以
    前揭書函係屬觀念通知，而為不受理決定，上訴人遂提起本
    件行政訴訟，主張：國家賠償訴訟制度如採調查主義，上訴
    人即不需重新起訴，因而浪費國家寶貴訴訟資源，然此一浪
    費顯係訴訟制度出現缺陷所引起，而制度係被上訴人所制定
    ，因而上訴人之不當損失，自應由被上訴人負責善後回復原
    狀之義務，始合乎由有過失者負責之法理；又倘國家賠償訴
    訟案件劃歸行政法院，必不會產生機關惡性隱匿權限，順遂
    其卸責目的，而上訴人所提國家賠償訴訟案件，訴訟費用無
    限制恣意擴張，使上訴人無法進行財務規劃，更難於擔負之
    重，且時程無限制恣意延長，使法定救濟遙遙無期，審判制
    度之偏頗，形同以不法手段使法院圖利不法侵害之機關，故
    被上訴人顯然違反憲法第16條規定及司法院釋字第466號解
    釋意旨而違法。為此請判決被上訴人應退回關於其因提起民
    事訴訟向屏東縣政府、屏東農田水利會交通部公路總局第三
    區養護工程處請求國家賠償，而向各級法院（臺灣屏東地方
    法院、臺灣高等法院高雄分院與最高法院）繳交之裁判費新
    臺幣（下同）12萬5,000元、抗告費2,000元與三審強制律師
    費1萬5,000元，共計14萬2,000元，並各自實際繳納日期起
    ，至實際退還日止，按年利率6%計算之利息，或專案救助該
    國家賠償案之合併民事再審裁判費等語。
三、原審判決駁回上訴人之訴，其理由略以：（一）有關請求退
    還各級法院裁判費、抗告費與三審強制律師費部分：查司法
    裁判費之收取，係人民請求司法協助所應繳納之規費，乃是
    國家提供司法服務，受服務者應給付之對價，已廢止之民事
    訴訟費用法及現行民事訴訟法第77條之1至第77條之27均有
    明文規定。且除法律有特別規定外，一旦服務提供完畢，即
    不得再行請求退還。而其規費之收取人又為各級法院，亦非
    被上訴人，故人民無權請求被上訴人退還其向各級法院繳納
    之司法規費，是上訴人請求退還顯無理由。（二）有關請求
    訴訟救助部分：本案所涉及之訴訟救助請求，已與民事訴訟
    起訴是否合法之判斷結合在一起，其在本質上屬司法（民事
    審判事務）之一環，不僅受請求之對象限於民事法院，身為
    司法監督機關之被上訴人無權決定。而且此等事務依上所述
    ，不在行政權之範圍內，其決定之合法性當然也不受各級行
    政法院之審查，是本件訴訟救助之請求部分，行政法院無審
    判權限。
四、上訴人上訴意旨略謂：原審判決要旨無非以：本件事件非屬
    其權限、訴訟救助請求已與民事訴訟起訴是否合法之判斷結
    合在一起、被上訴人非債權人為其判決論據，然則人民遭遇
    如本件請求國家賠償案件時，國家該如何伸出援手？普通法
    院三審定讞所認定，將真正負賠償之主管機關判為非主管機
    關，惟事後雖證明普通法院錯判時，實際上已徒增訴訟程序
    及惡意暴增訴訟程序費用，足生讓當事人因難於擔負後續訴
    訟程序費用，而不得不放棄訴訟之事實。是原審判決之審理
    程序，實明顯有違反司法院釋字第466號解釋之違法。另並
    請准予向司法院大法官聲請解釋：當人民遭受到公權力之不
    法侵犯訴訟權利時，主管機關為何？應由何人維護訴訟程序
    正義或回復人民因該訴訟不公平所生損失；又究應以行政法
    院抑普通法院為受理法院，倘為普通法院，大法官又如何確
    保錯誤不會一再發生等語。
五、本院按：上訴人以原審判決有違反司法院釋字第466號解釋
    之違法提起上訴，惟並未具體指明究竟如何違法，按司法院
    釋字第466號解釋旨在闡述，公務人員保險在行政訴訟法制
    尚未完備以前，應許人民向普通法院提起訴訟謀求救濟，以
    符憲法保障人民訴訟權之意旨，本件上訴人另案提起國家賠
    償，已由歷審普通法院加以裁判，並無任何侵害上訴人訴訟
    權之情事，至於訴訟是否合法或有無理由，並非訴訟權保障
    之範圍，上訴人對於原審判決究竟有何違反司法院釋字第46
    6號解釋之情事，並未具體指明，與上開提起上訴之要件不
    合；又各機關是否聲請大法官解釋，係其職權，人民無請求
    機關聲請大法官解釋之權，上訴人如合於聲請釋憲規定可直
    接聲請並無須經過行政法院之准許，且此部分非屬原審判決
    之範圍，上訴人自無從提起上訴，是依上開說明，本件上訴
    人之上訴為不合法，應予駁回。
六、據上論結，本件上訴為不合法，依行政訴訟法第249條第1項
    前段、第104條、民事訴訟法第95條、第78條，裁定如主文
    。
中    華    民    國    95    年    8     月    31    日
                  第四庭審判長法  官  黃  璽  君
                              法  官  黃  淑  玲
                              法  官  廖  宏  明
                              法  官  楊  惠  欽
                              法  官  林  樹  埔
以  上  正  本  證  明  與  原  本  無  異
中    華    民    國    95    年    9     月    1     日
                              書記官  吳  玫  瑩


司法院資訊處製作；財團法人民間司法改革基金會備份。
